ACORDAO-COMPLETO-2447306

ACÓRDÃO 4018/2021 ATA 7/2021 - SEGUNDA CÂMARA

VISTOS, relatados e discutidos estes autos que tratam de atos de aposentadoria concedidas no âmbito do Tribunal de Justiça do Distrito Federal e dos Territórios,
ACORDAM os Ministros do Tribunal de Contas da União, reunidos em sessão da Segunda Câmara, diante das razões expostas pelo Relator, com fundamento no art. 71, inciso III, da Constituição Federal e nos arts. 1º, inciso V, 39, inciso II, e 45 da Lei 8.443/1992, em:
9.1. considerar legal e conceder o registro do ato de concessão de aposentadoria de Luiz Fernando de Souza Messina;
       9.2. considerar legal o ato de concessão de aposentadoria de Maria da Consolação Frutuoso, já tacitamente registrado;
9.3. ordenar à Segecex que, em conjunto com a Sefip:
9.3.1. dê imediato início aos procedimentos destinados à revisão de ofício dos atos de aposentadoria no interesse de Luzanira Fontenele Parente e Marcos Antônio Lima dos Santos, incluindo a oitiva dos interessados;
		       9.4. dar ciência desta deliberação ao Tribunal de Justiça do Distrito Federal e dos Territórios e aos interessados.

Em análise atos de APOSENTADORIA.

Segunda Câmara

Tribunal de Justiça do Distrito Federal e dos Territórios.

3. Interessados: Luiz Fernando de Souza Messina (XXX.877.471-XX); Luzanira Fontenele Parente (XXX.676.303-XX); Marcos Antônio Lima dos Santos (XXX.506.841-XX) e Maria da Consolação Frutuoso (XXX.736.141-XX).

13.1. Ministros presentes: Bruno Dantas (Presidente), Augusto Nardes (Relator), Aroldo Cedraz e Raimundo Carreiro.
13.2. Ministro-Substituto presente: Marcos Bemquerer Costa.

AUGUSTO NARDES

Adoto como relatório a instrução elaborada pelo auditor da Secretaria de Fiscalização de Pessoal (peça 11) a seguir transcrita, a qual recebeu anuência do dirigente da unidade técnica (peça 12) e do Ministério Público junto a este Tribunal (peça 13) :
EXAME TÉCNICO
a) ato de Luiz Fernando de Souza Messina
3.	O servidor Luiz Fernando de Souza Messina aposentou-se em 22/2/2016, com proventos integrais, com base no artigo 3º da Emenda Constitucional 47/2005.
4.	Com base no quadro de vantagens, verifica-se que o servidor recebia duas rubricas relativas a VPNI's de quintos, referentes à 10/10 de CJ-3 com base em Mandado de Segurança, totalizando mais de 10/10 de CJ-3. 	Em consulta ao contracheque, verifica-se que atualmente o servidor recebe uma rubrica referente a 10/10 de CJ-3 no valor de R$ 6.901,69 (peça 2) . 
5.	Esta Corte de Contas entende que não existe amparo legal para a incorporação de novas parcelas de quintos posteriormente a 8/4/1998, exceto no tocante ao tempo residual não empregado até 10/11/1997, nos termos da Decisão 925/1999 TCU-Plenário, Ministro-Relator Walton Alencar Rodrigues.
6.	Desta forma é permitido o cômputo de tempo residual de exercício de funções comissionadas não empregado até 10/11/1997, para a incorporação de parcela de décimo, com termo final na data específica em que o servidor completar o interstício de doze meses, de acordo com a sistemática definida na redação original do art. 3º da Lei 8.911/1994, sendo todas as parcelas incorporadas, na forma de quintos, transformadas em décimos, e estes, em VPNI - vantagem pessoal nominalmente identificada (Decisão 925/1999-TCU-Plenário, Ministro-Relator Walton Alencar Rodrigues, Acórdãos 731/2003 e 732/2003, ambos do Plenário e da relatoria do Ministro Guilherme Palmeira, e Acórdão 4970/2012-TCU-Primeira Câmara, de relatoria do Ministro Walton Alencar Rodrigues) . 
7.	Com base no quadro dos tempos em funções comissionadas, observa-se que o servidor incorporou 4 anos e 5 meses de tempo de serviço exercido em CJ-3 referente ao período de 11/2/1992 a 15/7/1996. Posteriormente, o interessado computou o tempo residual de exercício de função comissionada não empregado até 10/11/1997, obtendo mais 1/5, totalizando os 5/5 de CJ-3.
8.	Diante do exposto, está legal o ato de aposentadoria do Sr. Luiz Fernando de Souza Messina, com a ressalva de que o interessado não mais percebe rubrica judicial da função CJ-3. 
b) ato de Luzanira Fontenele Parente
9.	A servidora Luzanira Fontenele Parente aposentou-se em 8/1/2016, com proventos integrais, com base no artigo 3º da Emenda Constitucional 41/2003. Com base no quadro de vantagens, verifica-se que a servidora recebe 4/10 de FC-05, 4/10 de FC-3 e 2/10 de FC-05. 
10.	Com relação ao tempo exercido em FC-5, a servidora faz jus a 1/5 (2/10) de FC-5, tendo computado também o tempo residual de exercício de função comissionada, obtendo direito a mais 1/10 de FC-05, na esteira do mencionado entendimento do Tribunal. Assim, está irregular os décimos/quintos de FC-05, uma vez que a interessada está percebendo 3/5 de FC-5.
11.	Ainda com base no quadro dos tempos em funções comissionadas, observa-se que o tempo exercido em FC-3 é todo posterior a 8/4/1998, estando a incorporação de 4/10 de FC-03 ilegal.
12.	 Este Tribunal tem firme entendimento sobre a ilegalidade da incorporação de quintos, com fundamento no art. 62-A da Lei 8.112/1990, c/c os arts. 3º e 10º da Lei 8.911/1994 e art. 3º da Lei 9.624/1998, decorrente de exercício de função de direção, chefia ou assessoramento, de cargo de provimento em comissão ou de natureza especial após 1998, uma vez que esta Corte de Contas considera que a incorporação da vantagem somente é possível até a data de publicação da Lei 9.624/1998, ocorrida em 8/4/1998 (Acórdão 1972/2017-TCU-Plenário, da lavra do Ministro Bruno Dantas e 1939/2019-1ª Câmara, de autoria do Ministro Vital do Rego) .
13.	O Supremo Tribunal Federal (STF) , ao apreciar o Recurso Extraordinário (RE) 638.115/Ceará, que teve repercussão geral, deixou assente que as decisões judiciais ou atos emanados pelos poderes Executivo, Legislativo ou Judiciário que determinaram a incorporação de quintos/décimos no período compreendido entre a edição da Lei 9.624/1998 até a edição da Medida Provisória 2.225-45/2001 carecem de fundamento legal e, portanto, violam o princípio da legalidade previsto na Constituição Federal.
14.	Ressalta-se que, ao modular os efeitos da referida decisão, inicialmente, o STF, em grau de embargos de declaração julgados em 30/6/2017, havia entendido que o pagamento da referida parcela deveria ser cessado em qualquer hipótese, aplicando-se tal entendimento até mesmo para os servidores que obtiveram o direito à incorporação assegurado por decisão judicial transitada em julgado, sem a necessidade de ação rescisória.
15.	No entanto, em novo julgamento realizado em 18/12/2019, o STF acolheu parcialmente os embargos de declaração, com efeitos infringentes, para reconhecer indevida a cessação imediata do pagamento da parcela quando fundado em decisão judicial transitada em julgado. Já no caso daqueles que recebem os Quintos em virtude de decisões administrativas ou decisões judiciais sem trânsito em julgado, modulou os efeitos da decisão para manter o pagamento da parcela até a sua absorção integral por quaisquer reajustes futuros concedidos aos servidores.
16.	Tendo em vista que o referido decisum ainda não transitou em julgado, este Tribunal tem considerado ilegal o pagamento da referida parcela e determinado às Unidades Jurisdicionadas que adotem as medidas necessárias à regularização dos pagamentos indevidos de acordo com a modulação dos efeitos realizada pelo STF nos autos do RE 638.115/CE, a exemplo dos Acórdão 659/2020-TCU-Primeira Câmara, relatado pelo Ministro Walton Alencar Rodrigues, e 622/2020-TCU- 2ª Câmara, relatado pelo Ministro Aroldo Cedraz.
17.	Desta forma, o ato de aposentadoria da Sra. Luzanira Fontenele Parente está ilegal, haja vista a incorporação de parcela de quintos que teve amparo em função comissionada exercida após a vigência da Lei 9.624/1998 (4/10 de FC-3) , bem como a percepção de 3/5 (6/10) de FC-5 (peça 3) .
18.	Ressalta-se que o ato de aposentadoria da interessada deu entrada no TCU em 22/1/2016, portanto, há menos de cinco anos, não sendo aplicável o procedimento de contraditório e ampla defesa determinado pelo Acórdão 587/2011-TCU-Plenário, Ministro-Relator Valmir Campelo. O prazo de cinco anos se expira em 22/1/2021.
c) ato de Marcos Antônio Lima dos Santos
19.	O servidor Marcos Antônio Lima dos Santos aposentou-se por invalidez, em 23/11/2015, com proventos integrais, com base na Emenda Constitucional 70/2012.
20.	No quadro de vantagens consta que o servidor incorporou 2/10 de CJ-3 e 8/10 de FC-05. Porém, no quadro dos tempos em funções comissionadas não consta o exercício da função comissionada CJ-3. O servidor possui tempo de função em FC-05 e FC-03. Até 8/4/1998, o servidor tem direito a 8/10 de FC-05 e 2/10 de FC-03.
21.	No entanto, no contracheque atual do servidor, verifica-se o pagamento de VPNI de   CJ-3, estando, portanto, ilegal o ato de aposentadoria (peça 4) .
22.	Ressalta-se que o ato de aposentadoria do interessado deu entrada no TCU em 4/12/2015, portanto, há menos de cinco anos, não sendo aplicável o procedimento de contraditório e ampla defesa determinado pelo Acórdão 587/2011-TCU-Plenário, Ministro-Relator Valmir Campelo. O prazo de cinco anos se expira em 4/12/2020.
d) ato de Maria da Consolação Frutuoso
23.	A servidora Maria da Consolação Frutuoso aposentou-se em 1/12/2015, com proventos integrais, com base no artigo 3º da Emenda Constitucional 47/2005.
24.	No quadro de vantagens consta que a servidora incorporou 4/10 de FC-1. Com base no quadro dos tempos em funções comissionadas, verifica-se que estão regulares os quintos atribuídos à servidora. Desta forma, o ato de aposentadoria da Sra. Maria da Consolação Frutuoso pode ser apreciado pela legalidade (peça 5) . 
CONCLUSÃO
25.	Em razão do exposto e tendo em vista a análise realizada nos atos de concessão inicial de aposentadoria de Luiz Fernando de Souza Messina e Maria da Consolação Frutuoso, esta Unidade Técnica considera que os atos podem ser apreciados pela legalidade.
26.	Considerando a análise realizada no ato de concessão inicial de aposentadoria de Luzanira Fontenele Parente, esta Unidade Técnica considera que o ato deve ser apreciado pela ilegalidade, em razão da incorporação de parcela de quintos após a data limite de 8/4/1998, contrariando jurisprudência desta Corte de Contas e do Supremo Tribunal Federal, como também em virtude da percepção de 3/5 de FC-5, quando o correto seria 1/5 de FC-5 e 1/10 da mesma função. 
27.	Em razão do exposto e tendo em vista a análise realizada no ato de concessão inicial de aposentadoria de Marcos Antônio Lima dos Santos, esta Unidade Técnica considera que o ato deve ser apreciado pela ilegalidade, em razão da incorporação de 2/10 de CJ-3, sem ter exercido a respectiva função. 
28.	Registre-se que a análise deste processo levou em conta os dispositivos da Resolução TCU 315/2020.
PROPOSTA DE ENCAMINHAMENTO
29.	Ante o exposto, conforme o preceituado no artigo 71, inciso III, da Constituição Federal de 1.988; c/c os artigos. 1º, inciso V, e 39, inciso II, da Lei nº 8.443/1992, c/c os artigos 1º, inciso VIII, 260, §§ 1º, 2º e 4º, do Regimento Interno/TCU, e tomando por base as informações prestadas pelo órgão de controle interno e as verificações feitas pela unidade técnica, na forma prevista no artigo 260, caput, do referido Regimento, propõe-se: 
a) considerar legais e conceder o registro dos atos de concessão inicial de aposentadoria de Luiz Fernando de Souza Messina (CPF XXX.877.471-XX) e Maria da Consolação Frutuoso (CPF XXX.736.141-XX) , ressalvando que o primeiro não mais percebe rubrica judicial da função CJ-3;
b) considerar ilegais e negar o registro dos atos de concessão inicial de aposentadoria de Luzanira Fontenele Parente (CPF XXX.676.303-XX) e Marcos Antônio Lima dos Santos (CPF XXX.506.841-XX) ;
c) dispensar o ressarcimento das quantias indevidamente recebidas de boa-fé, nos termos da Súmula TCU n. 106;
d) determinar ao Tribunal de Justiça do Distrito Federal e dos Territórios, com fundamento no inciso I do art. 4º da Resolução TCU 315/2020, que adote medidas para:
     d.1) no prazo de quinze dias, fazer cessar os pagamentos decorrentes dos atos impugnados por esta Corte de Contas, sob pena de responsabilidade solidária da autoridade administrativa omissa, nos termos dos arts. 262, caput, do RI/TCU, e 8º, caput, da Resolução TCU 206/2007;
	     d.2) no tocante à ex-servidora Luzanira Fontenele Parente, promova o destaque da (s) parcela (s) de quintos incorporada (s) com amparo em funções comissionadas exercidas entre 8/4/1998 a 4/9/2001 e transforme-a (s) em "Parcela Compensatória" a ser absorvida por quaisquer reajustes futuros, consoante decidido pelo STF no RE 638.115/CE, altere a incorporação de FC-5 da interessada para parcelas de 1/5 e 1/10, bem como exclua a incorporação de CJ-3 dos proventos do ex-servidor Marcos Antônio Lima dos Santos;
		 d.3) no prazo de trinta dias, emita novos atos, livres das irregularidades apontadas, e os submeta ao TCU pelo Sistema e-Pessoal, nos termos dos arts. 262, § 2º, do Regimento Interno desta Corte e 19, § 3º, da Instrução Normativa TCU 78/2008;
    	     d.4) dê ciência, no prazo de 15 (quinze) dias, do inteiro teor desta deliberação aos interessados, alertando-os de que o efeito suspensivo proveniente da interposição de eventuais recursos junto ao TCU não os exime da devolução dos valores percebidos indevidamente após a respectiva notificação, caso esses não sejam providos; e
           	            d.5) encaminhar ao Tribunal, no prazo de 30 (trinta) dias contados da ciência da decisão, documento apto a comprovar que os interessados tomaram conhecimento do acórdão.

não há.

Procurador Júlio Marcelo de Oliveira.

PESSOAL. APOSENTADORIA. QUINTOS. VPNI. RECURSO EXTRAORDINÁRIO (RE) 638.115 STF. MODULAÇÃO. ILEGALIDADE. TRANSCURSO DO PRAZO DE 5 ANOS DESDE A ENTRADA DE ATO ILEGAL NO TCU. ATOS TACITAMENTE REGISTRADOS, CONSOANTE ENTENDIMENTO DO STF NOS EMBARGOS DE DECLARAÇÃO NO RECURSO EXTRAORDINÁRIO 636.553/RS, EM 4/12/2020. POSSIBILIDADE DE REVISÃO DE OFÍCIO, COM FULCRO NO ART. 54 DA LEI 9.874/1999, C/C O ART. 260, § 2º, DO RI/TCU. DETERMINAÇÃO INSTAURAÇÃO DE PROCEDIMENTO DE REVISÃO DE OFÍCIO.

APOSENTADORIA (APOS)

Secretaria de Fiscalização de Integridade de Atos e Pagamentos de Pessoal e de Benefícios Sociais (Sefip).

Em exame ato de concessão de aposentadoria no interesse de Luiz Fernando de Souza Messina, Luzanira Fontenele Parente, Marcos Antônio Lima dos Santos e Maria da Consolação Frutuoso, ex-servidores do Tribunal de Justiça do Distrito Federal e dos Territórios.
2.	A Secretaria de Fiscalização de Pessoal - Sefip demonstrou a ocorrência de irregularidade na concessão da vantagem quintos/décimos, transformada em VPNI, pelo art. 62-A, da Lei 8.112/1990, após a data limite de 8/4/1998.
3.	Em análise, a Sefip, com a anuência do Ministério Público junto a este Tribunal (MPjTCU) , propôs a apreciação pela legalidade dos atos no interesse de Luiz Fernando de Souza Messina e Maria da Consolação Frutuoso, e ilegalidade dos demais atos. Desde já, manifesto concordância parcial com o posicionamento exarado pela unidade técnica, pelos motivos que exponho a seguir.
4. 	No que pertine à incorporação de quintos/décimos, esta E. Corte firmou entendimento de que é indevida a incorporação do valor da função exercida posteriormente à edição da Lei 9.624/1998, consoante o entendimento do Supremo Tribunal Federal (STF) no Recurso Extraordinário 638.115/CE, com repercussão geral, ao qual se alinhou a jurisprudência do TCU.
5.	Em que pese a oposição de vários embargos de declaração à decisão proferida no já citado Recurso Extraordinário, alinhei-me a repetidas decisões do Colegiado no sentido de que, por se tratar de decisão tomada à unanimidade pelo Plenário do STF, esta Corte de Contas deveria dar cumprimento ao que restou decidido na tese ali fixada.
6.	A Suprema Corte resolveu a matéria, em sede de embargos de declaração e, ainda que tenha mantido o entendimento pela ilegalidade do pagamento da vantagem de quintos, modulou sua decisão para (publicado no DJe nº 113/2020, de 8/5/2020) :
	a) reconhecer indevida a cessação imediata de pagamento dos quintos quando em decisão judicial transitada em julgado;
	b) quanto às verbas recebidas em virtude de decisões administrativas, apesar de reconhecer-se sua inconstitucionalidade, (...) , determinando que o pagamento da parcela seja mantido até sua absorção integral por quaisquer reajustes futuros concedidos aos servidores;
	c) quanto às parcelas que continuam sendo pagas em virtude de decisões judiciais sem trânsito em julgado, (...) , determinando que o pagamento da parcela seja mantido até sua absorção integral por quaisquer reajustes futuros concedidos aos servidores.
7.	No caso em exame, as concessões questionadas se subsomem à hipótese prevista na alínea b, qual seja, percepção da vantagem por força de decisão administrativa, devendo o gestor destacar as parcelas recebidas entre 8/4/1998 a 4/9/2001, transformando-as em "Parcela Compensatória" a ser absorvida por quaisquer reajustes futuros.
8.	Sendo assim, em que pese a manutenção do pagamento da referida vantagem devido à decisão administrativa, os atos em exame deverão ser apreciados e considerados ilegais, ante o entendimento por esta Corte de Contas e pelo Supremo Tribunal Federal da ilegalidade do pagamento da vantagem de quintos/décimos.
9.	Observo que, embora a ilegalidade tratada nos autos colida com a jurisprudência desta Corte de Contas, os atos no interesse de Luzanira Fontenele Parente e Marcos Antônio Lima dos Santos chegaram ao Tribunal há mais de cinco anos, merecendo desfecho diferente do proposto pela unidade técnica, por conta da recente orientação do Supremo Tribunal Federal.
10.	De fato, o recente entendimento firmado pelo STF, em sede de repercussão geral, no recente julgamento do RE 636.553-RS é no sentido de considerar que após o decurso do prazo quinquenal, os atos não apreciados pela Corte de Contas são considerados "definitivamente registrados".  (Tribunal Pleno; Relator: Ministro Gilmar Mendes; julg.: 19/02/2020; DJe 129, de 26/05/2020) , verbis:
Em atenção aos princípios da segurança jurídica e da confiança legítima, os Tribunais de Contas estão sujeitos ao prazo de 5 anos para o julgamento da legalidade do ato de concessão inicial de aposentadoria, reforma ou pensão, a contar da chegada do processo à respectiva Corte de Contas.
11.	Sobre o tema, cumpre trazer à liça o decidido pelo Plenário desta E. Corte no TC nº Processo 013.339/2020-6, da relatoria do Exmo. Ministro Walton Alencar Rodrigues (Acórdão 122/2021-TCU-Plenário) , que indica o encaminhamento a ser dado:
"Sem embargo de considerar o mérito da decisão do STF, o anterior entendimento acerca da observância do contraditório e da ampla defesa após o transcurso de cinco anos desde a chegada do processo no TCU restou prejudicado, porquanto, após esse tempo, segundo prelecionou o Relator da matéria no STF, o ato deve ser considerado "registrado tacitamente". 
No julgamento dos embargos de declaração, opostos em face dessa decisão, finalizado em 4/12/2020, E. Relator aduziu que, "passado esse prazo [de cinco anos, contado de forma ininterrupta, a partir da chegada do processo à corte de contas] sem finalização do processo, o ato restará automaticamente estabilizado. Abre-se, a partir daí, a possibilidade de sua revisão, nos termos do art. 54 da Lei 9.873/1999" (grifos meus) . 
A expressa menção do relator à possibilidade de revisão do ato considerado tacitamente registrado impõe novas considerações e imediatas providências por parte desta Corte.
Relativamente à área de pessoal da Administração Federal, já tive a oportunidade de fazer inúmeros pronunciamentos acerca do acúmulo dos processos na Sefip, que há pouco tempo passavam em muito de cem mil, ajuntados ao longo dos anos. Grande parte desses processos foram devolvidos aos órgãos de origem para correção de irregularidades e reenvio ao TCU. E os que permaneceram desafiam a capacidade de trabalho do Tribunal.
Embora o Relator tenha mencionado a Lei 9.873/1999, que contém apenas oito artigos, tudo indica que se referia ao art. 54 da Lei 9.784/1999, que estabelece prazo decadencial de cinco anos para anulação de atos administrativos de que decorram efeitos favoráveis aos destinatários. 
Por esse motivo conclui-se que, a partir do registro tácito do ato de concessão, é possível a sua revisão, no prazo de 5 anos, com base no aludido artigo da lei de processo administrativo.
Esse entendimento é plenamente compatível com o disposto no art. 260, § 2º, do Regimento Interno do TCU, in verbis:
§ 2º O acórdão que considerar legal o ato e determinar o seu registro não faz coisa julgada administrativa e poderá ser revisto de ofício pelo Tribunal, com a oitiva do Ministério Público e do beneficiário do ato, dentro do prazo de cinco anos da apreciação, se verificado que o ato viola a ordem jurídica, ou a qualquer tempo, no caso de comprovada má-fé.  
Registro que o E. Relator no STF, ao apreciar os embargos de declaração, expressamente entendeu desnecessária a modulação de efeitos da decisão adotada no RE 636.553/RS, devendo ser aplicada imediatamente, com efeitos ex tunc.
Em síntese, o entendimento adotado pelo Supremo Tribunal Federal, em sede de recurso extraordinário, com repercussão geral reconhecida, deve ser observado por todos os juízes e tribunais, nos termos dos arts. 927, inciso III, e 1.030 do Código de Processo Civil.
Cabe ao TCU, por conseguinte, em atendimento à disposição legal e aos princípios da eficiência, da razoável duração do processo e da isonomia, evoluir, no entendimento e nos procedimentos, para compatibilizar suas decisões com a recente tese da Suprema Corte."
12.	No presente processo, os atos de aposentadoria no interesse de Luzanira Fontenele Parente e Marcos Antônio Lima dos Santos, deram entrada no TCU há mais de 5 anos e, à luz da novel jurisprudência do STF, devem ser considerados tacitamente registrados em 22/01/2021 e 04/12/2020, respectivamente. 
13.	Quanto ao ato de aposentadoria de Luiz Fernando de Souza Messina, acompanho os pareceres pela legalidade e consequente registro.
14.	Ressalto, ao final, que o ato no interesse de Maria da Consolação Frutuoso pode ser considerado legal, encontrando-se tacitamente registrado a partir de 14/12/2020, vez que estão regulares os quintos atribuídos à servidora.	
	Ante o exposto, Voto no sentido de que o Tribunal adote o acórdão que ora submeto à deliberação deste Colegiado.	
	
TCU, Sala das Sessões Ministro Luciano Brandão Alves de Souza, em 16 de março de 2021.
Ministro JOÃO AUGUSTO RIBEIRO NARDES 
Relator